【裁判字號】    92,上易,940
【裁判日期】    921209
【裁判案由】    恐嚇取財等
【裁判全文】
臺灣高等法院臺南分院刑事判決            九十二年度上易字第九四號      Ｇ
      上  訴  人
      即  被  告  子  ○  ○
右上訴人因恐嚇取財等案件，不服臺灣臺南地方法院九十二年度易緝字第八０號中華
民國九十二年九月一日第一審判決（起訴案號：臺灣臺南地方法院檢察署九十年度偵
字第四四九二號、九十年度偵字第五四一九號），提起上訴，本院判決如左：
      主      文
上訴駁回。
      事      實
一、緣林銘生及綽號博仔與其他不詳姓名年籍之成年男子所組成之犯罪集團於某不詳
    時間地點，先自某不詳姓名年籍之成年男子處收受易萬祥遭人騙走之台北市第一
    信用合作社永吉分社（下稱台北一信）帳戶（帳號：000000000000
    0號）之存摺及提款卡、華泰商業銀行永吉分行（下稱華泰銀行）帳戶（帳號：
    0000000000000號）之存摺及提款卡、中華商業銀行南港分行（下
    稱中華銀行）帳戶（帳號：00000000000000號）之存摺及提款卡
    ，用以作為恐嚇取財時指定匯款之用。同時，林銘生及其所屬犯罪集團並於民國
    （下同）九十年一月間某日，即事先謀議，先推由集團部分成員，攜帶客觀上足
    供兇器使用之不詳工具，以破壞車門鎖、排檔鎖、啟動鎖後發動引擎之方式，竊
    得自用小客車後，再安排集團內其他成員，於接獲集團所制作之竊得車輛之車主
    聯絡電話名單後，於附近公共電話聯繫名單上之車主，並恐嚇車主於一定期間內
    ，將贖款匯入指定之前開易萬祥所有帳戶內，否則要將車主所失竊之車輛解體。
    渠等議定後，即自九十年二月一日起，推由部分成員，於如附表一所示時間地點
    ，攜帶不詳工具，竊取如附表一所示車主午○○、巳○○、戊○○、吳素茸、丁
    ○○、曹燦傑、辛○○、陳椿、丑○○、寅○○、乙○○、壬○○、癸○○、卯
    ○○、丙○○、己○○、庚○○、甲○○等十八人所有之自用小客車後，再由林
    銘生負責聯絡如附表一編號十之寅○○，而集團內其他成員則負責聯繫如附表一
    編號十以外之車主或其家屬以便恐嚇取財。林銘生於九十年四月九日接獲聯絡名
    單後，即承接上開謀議，意圖為自己不法之所有，使用台南市某不詳處所之多支
    公用電話，聯絡寅○○及其妻辰○○，向渠等恐嚇稱：你所失竊的自用小客車現
    在我們手裡，如果你不交付贖金新台幣（下同）十萬元，就要將你車子解體等語
    ，以加害財產之事，予以恐嚇，要求渠等將指定金額匯入易萬祥前開帳戶內，致
    使渠等心生畏懼，而如數匯款。
二、子○○因林銘生常藉搭乘其所駕駛之計程車之便，要求其代為提領不同存摺之款
    項，並藉此從中獲取較多小費以供花用，認有利可圖，雖預見林銘生要求其頭戴
    鴨舌帽以代為提款之方式，與林銘生所屬之犯罪集團在恐嚇被害人匯款進入指定
    帳戶後再予提領一事有關，且在其同意代為領款後，將使警方及被害人因不知係
    遭何人提領屆時更難以追查，竟基於共同概括之犯意，仍在不違背其本意下，以
    不確定之故意，而為恐嚇取財行為中之取財行為，於九十年四月六日起回溯一星
    期之某日起至同年四月十日止，以每次代為林銘生提款之代價為二千元計價，連
    續駕駛其所租用之計程車，於如附表二編號一至編號四之時間地點，代為提領如
    附表二所示林銘生集團恐嚇取財之款項，得款後，再將之轉交予同坐於該計程車
    後座之林銘生；或將提領款項攜至台南市○○路某超商前轉交予林銘生，再由林
    銘生轉交予其所屬犯罪集團朋分花用。嗣於九十年四月十日二十一時三十分許，
    子○○持易萬祥所有台北一信提款卡至台南市○○街○段三十六號仁愛之家提款
    機提款時，為埋伏員警查獲，並扣得子○○所有行動電話一支（號碼：0000
    000000號）。子○○經訊問後，供出係受林銘生指使，經警循線前往林銘
    生位於台南市○○區○○街三段一００號住處緊急搜索後，扣得行動電話二支、
    台北一信金融卡一張、現金六萬二千五百元、存摺二本，而查悉上情。
三、案經被害人己○○訴由台南縣警察局佳里分局報告台灣台南地方法院檢察署檢察
    官偵查起訴。
      理      由
一、右揭事實業據被告子○○（下稱被告）坦承不諱，核與原審共同被告林銘生於警
    訊時供述：要提領被害人所匯款項一事，我都委託子○○開計程車前往領取，我
    拿易萬祥所有台北一信及華泰銀行之提款卡交由子○○領取，密碼是五六七八號
    ，我總共委託子○○取款四次，一是在一星期前十七時至十八時左右，在台南市
    ○○街仁愛之家提款機提領二萬九千元；二是在四月六日十六時許，在台南市○
    ○路某銀行前提領四萬元；三是在四月十日，前往仁愛之家領取一筆四萬元匯款
    ；四是在四月十日十六時許，在永康市○○路歐洲世界某銀行提領八萬元。子○
    ○僅是受我之託前往取款，他並沒有參與其他竊車勒贖的事情等語（參見警卷第
    四頁背面、第五頁正面）互核相符，足以補強被告自白之真實性。又林銘生確向
    如附表一之被害人寅○○及辰○○二人恐嚇取財之行為，業據林銘生於偵查時自
    白在卷（參見偵查卷第二十二頁背面），核與被害人寅○○、辰○○於偵查中證
    述情節相符（參見偵查卷第二十二頁正面），此外復有易萬祥所有台北一信帳戶
    之存摺及提款卡均在林銘生住處緊急搜索而得，有搜索扣押筆錄一紙附卷，足見
    林銘生於該犯罪集團內確實擔任恐嚇取財及提領不法所得之分工。而衡諸社會常
    情而言，提款卡係便利吾人消費生活之用，且為一人儲蓄所得之彙整，持該卡至
    提款機即可隨意提領現金花用，與吾人日常生活乃密不可分，而造成現今社會「
    卡不離身」之普遍現象，此乃一般人之生活經驗，而為眾所周知之理。而林銘生
    明明同坐於計程車內，卻將其提款卡交付被告，並告知密碼由其代領，甚至要求
    被告提款時戴上鴨舌帽，以掩人耳目，或要求被告獨自領款後，再攜所領款項至
    另一處所交付，且林銘生又處於無業之狀態，而為被告所明知，則林銘生卻能於
    短短不到一星期的時間，持二張不同的提款卡，連續提領金額逾十八萬元，凡此
    種種行徑，實與常情有違，被告對所提款項係林銘生以不法手段獲取一事，事前
    顯有明確之認識，雖該款項究係何種不法所得，在林銘生未明確告知之情況下，
    固有可能係恐嚇取財所得或其他詐欺、盜贓或侵占所得，惟無論何者，被告既願
    以上開方法代為領取，該款若係林銘生向他人不法勒索恐嚇所得，當亦在被告認
    識範圍內，而不違背其本意，事實上，其所領取者確為恐嚇他人所得之財物，並
    使林銘生能獲得掩護順利取得款項之結果，如該行為不與林銘生同等評價，顯背
    離被告與林銘生為共同行為之本質（蓋僅取其最輕者，則與不罰無異），是以被
    告客觀上於如附表二編號一至編號四所為代林銘生領取恐嚇取財所得款項之行為
    ，顯見其具有與林銘生共為恐嚇取財之不確定故意，實堪認定。
二、按刑法上之幫助犯，係指以幫助之意思，對於正犯資以助力，而未參與實施犯罪
    之行為者而言，如就構成犯罪事實之一部，已參與實施，則在法律評價上，即屬
    共同正犯，而不能僅依該行為者主觀上之意思而仍論以幫助犯，最高法院四十九
    年台上字第七七號判例意旨可資參照。是以行為人若在他人實施恐嚇取財後，於
    被害人匯款至指定帳戶中，即至該提款機領取不法款項，此時應將該提款機解為
    係被害人手足之延長，則該行為者既已為恐嚇取財罪之構成要件之一部即「取財
    行為」，自不能依幫助犯論擬，而應以恐嚇取財罪之共同正犯論，且被害人匯款
    至指定帳戶中，在行為人領取之前，被害人隨時可得申請扣押取回，應認尚未完
    成交付，被告認其領款行為僅為林銘生處分犯罪所得之事後不罰行為，要非可採
    。故被告雖僅幫助林銘生領款，但實際上，被告連續至提款機取得被害人所交付
    之贖款，業已著手於構成要件取財行為之實施，參諸上開說明，自不得再以恐嚇
    取財罪之幫助犯論擬，而應認為係恐嚇取財罪之共同正犯。
三、核被告所為，係犯刑法第三百四十六條第一項恐嚇取財罪。被告就上揭恐嚇取財
    之犯行，於林銘生實施恐嚇行為之際主觀上雖無犯意聯絡，但因其所為取款行為
    已屬構成要件之實施，而仍應認為共同正犯。又被告多次代為領款之行為，時間
    緊接，方法相同，觸犯構成要件相同之罪名，顯係基於概括犯意為之，應依連續
    犯規定以一罪論，並依法加重其刑。原審以被告罪證明確，因予適用刑法第二十
    八條、第五十六條、第三百四十六條第一項，罰金罰鍰提高標準條例第一條前段
    之規定，並審酌被告為圖不法利益，不思以正當工作換取生活之資，竟幫助犯罪
    集團從事恐嚇取財行為，且造成被害人及警方追查困難，雖犯罪所得甚少但影響
    社會治安及金融秩序頗鉅，以及考量其犯後態度等一切情狀，量處有期徒刑八月
    ，以資懲儆；並說明扣案行動電話一支（號碼：0000000000號），與
    被告所為前開幫助犯行並無直接關連，林銘生住處所扣押之行動電話二支及現金
    六萬二千五百元，尚乏客觀之證據資料顯示與恐嚇取財犯行有直接關連，另台北
    一信金融卡一張及存摺二本，又非屬被告所有，而不予宣告沒收。其認事用法，
    並無不合，量刑亦稱妥適，被告上訴意旨或否認犯罪，或認量刑過重，而指摘原
    判決不當，為無理由，應駁回其上訴。
四、公訴意旨另以：被告與林銘生二人，與綽號博仔之犯罪集團共同謀議，於九十年
    二月一日起，即先由林銘生及集團成員，一同持客觀上足供兇器使用之工具至如
    附表一所示之時間地點，竊取如附表一所示之車主之自用小客車得手後，再由林
    銘生以電話聯繫如附表一所示之車主，並向車主恐嚇稱：若不將指定金額匯入易
    萬祥所有指定帳戶，就要將車解體等語，使車主心生畏懼，而如數付款。再由被
    告負責領取前開車主所匯入之款項，因認被告涉有刑法第三百四十六條第一項之
    恐嚇取財罪嫌，同法第三百二十一條第一項第三款加重竊盜罪嫌，及同法第三百
    四十九條第一項之收受贓物罪嫌云云。然按犯罪事實應依證據認定之，無證據不
    得認定犯罪事實，刑事訴訟法第一百五十四條第二項定有明文。被告對林銘生所
    交付提款卡內之款項之具體來源係恐嚇取財而來，以及該集團內有竊車勒贖一事
    並無共同謀議，且並未參與，僅是代為領款而已乙節，業據林銘生於警訊時供述
    明確在卷（參見警卷第五頁正面），是以被告既未親自參與犯罪集團竊車勒贖計
    畫之謀議，僅係代為取款，自不成立加重竊盜罪及收受贓物罪。公訴人認被告此
    部分另涉有加重竊盜罪及收受贓物罪即有未合，此外，復查無其他證據證明被告
    確有公訴人所指前開二項正犯犯行，惟公訴意旨認此部分之恐嚇取財、加重竊盜
    及收受贓物部分與前揭論罪科刑之恐嚇取財罪間有連續或方法結果之牽連犯關係
    ，屬裁判上一罪，原審爰不另為無罪之諭知，亦無不合。
據上論結，應依刑事訴訟法第三百六十八條，判決如主文。
本案經檢察官王碧霞到庭執行職務。
中    華    民    國      九十二      年      十二      月      九      日
                                  臺灣高等法院臺南分院刑事第二庭
                                      審判長法官  黃    崑    宗
                                            法官  林    勝    木
                                            法官  葉居    正
右正本證明與原本無異。
不得上訴。
                                      法院書記官  陳    嘉    琍
中    華    民    國      九十二      年      十二      月      十一    日
附錄法條：
刑法第三百四十六條第一項：意圖為自己或第三人不法之所有，以恐嚇使人將本人或
                          第三人之物交付者，處六月以上五年以下有期徒刑，得
                          併科一千元以下罰金。


司法院資訊處製作；財團法人民間司法改革基金會備份。
